臺灣高等法院刑事判決　　　　　　　　　　　　　九十年度上更(一)字第九六四號
　　上　訴　人
　　即　被　告　丁○○
　　選任辯護人　陳德義
右上訴人因偽造文書等案件，不服臺灣桃園地方法院八十六年度易字第五一一四號，
中華民國八十八年六月二十三日第一審判決（起訴案號：臺灣桃園地方法院檢察署八
十五年度偵字第一五五九五號、八十六年度偵字第九六六七號）提起上訴，經判決後
，由最高法院發回更審，本院判決如左：
    主  文
原判決關於丁○○偽造文書、詐欺部分撤銷。
丁○○共同行使明知為不實之事項，而使公務員登載於職務上所掌之公文書，足以生
損害於公眾及他人，處有期徒刑捌月。
        事  實
一、丁○○為桃園縣中壢市僑美房屋仲介股份有限公司（下稱僑美公司）副總經理，
    平日以房屋銷售為業。民國八十四年九月八日，戊○○與妻梁陳瑞理將坐落桃園
    市○○段長美小段第八六之十八號、八六之十九號、八六之一○七號三筆地號土
    地及地上物即門牌號碼為桃園市○○路二一六巷十四號、十四之一號、十四之二
    號、十四之三號（四層樓建築）房屋委託僑美公司代為出售，約定出售價金不得
    少於新台幣（下同）三千萬元，買賣成立後，委託人應給付成交價格百分之四為
    佣金，若賣價超過三千萬元，超過部份則屬仲介酬勞，期間至同年十月十日止。
    僑美公司即由副總經理丁○○、職員己○○（業經本院判處有期徒刑四月確定）
    負責，並對外張貼售屋廣告。適有丙○○（業經本院判處有期徒刑二年二月確定
    ）前來表示願意購買，丁○○即陪同丙○○至現場看屋，丙○○旋於八十四年十
    月二日，與戊○○、梁陳瑞理在僑美公司特約代書甲○○（業經本院判處有期徒
    刑一年四月確定）代書事務所內，合意成立買賣契約，雙方先以口頭方式約定總
    價三千三百萬元，付款方式為：丙○○於簽約時先付四百萬元支票一紙給付部分
    價金，並簽發二千九百萬元本票交代書甲○○保管，擔保未付之款項；另約定丙○○應於八十四年十月十一日再給付八百萬元，尾款二千一百萬元雙方同意於該
    房地移轉登記予丙○○後，再向銀行貸款給付。同年十月間，丙○○經由不知情
    之鄭玉蘭介紹，以戊○○夫婦二人上開不動產向壬○○、楊志杰二人抵押借款一
    千五百萬元。丙○○將其中一千二百萬元交付梁氏夫婦，履行應付之第一、二期
    價款，餘款三百萬元則留為己用。梁氏夫婦領得該筆價款後，將其中三百萬元支
    付僑美公司之佣金。甲○○即接續依約於八十四年十一月二十一日，向桃園縣桃
    園地政事務所申請將上開不動產所有權全數移轉登記於丙○○名下，同年十一月
    二十七日完成登記。
二、丙○○為求多貸款項，乃於八十四年年底，經由江靜薰之引介，認識當時任職於
    大安商業銀行（下稱大安銀行）中壢分行授信部襄理黃彰瑜（改名為黃識中，以
    下均稱黃識中，業經本院判處有期徒刑七月確定），經黃識中告以個人抵押借貸
    超過一千五百萬元須經總行審核，費時較久，手續繁雜，遂指點丙○○將上開房
    地分散登記四人名下，再以四人名義分向銀行抵押借款，即可免除總行審核，並
    能快速取得貸款，同時私下約定事成之後丙○○應支付一百六十萬元之酬金（事
    後並已依約支付酬金完畢）。丙○○將上情（支付酬金部份除外）告知戊○○、
    丁○○，戊○○為儘速取得尾款二千一百萬元，乃同意以上述方式向銀行貸款。
    丁○○則因銷售契約定有應提供服務至戊○○收清尾款，亦希望丙○○能順利支
    付尾款，乃出面央請僑美公司職員己○○及友人袁岱生（另行審結）同意，丙○○則自行找來友人胡金蘭（經原審判處有期徒刑四月，緩刑三年確定）作為移轉
    上開房地登記之人頭，分配方式為土地由人頭與丙○○平均持分；建物部份袁岱
    生（原為范鳴剛）為桃園市○○路二一六巷十四之一之所有人；己○○為十四之
    二之所有人；胡金蘭為十四之三之所有人，再由甲○○於八十五年一月十三日，
    將該不動產應如何分配登記書立協議書。此時丁○○與丙○○、甲○○均明知丙○○未將上開不動產分別出賣袁岱生、己○○及胡金蘭，亦知袁岱生、己○○、
    胡金蘭無設定抵押權予大安銀行之真意，丁○○竟與丙○○、甲○○、己○○、
    袁岱生、黃識中等人共同基於犯意聯絡，先由黃識中媒介丙○○於八十五年二月
    十日；媒介胡金蘭、己○○於八十五年二月十三日，與大安銀行中壢分行訂立授
    信合約書。繼由甲○○於八十五年二月十四日一次製作丙○○將上開房地出售己○○、胡金蘭之虛偽不實之房地買賣契約書、所有權移轉登記申請書、抵押權設
    定契約書、抵押權設定申請書（設定予大安銀行）後，於同日一併持向桃園地政
    事務所辦理所有權移轉登記及抵押權設定登記，使該管公務員於八十五年二月十
    七日，將該不實之移轉及抵押權設定登載於職務上所掌管之公文書即土地登記簿
    、建築改良物登記簿上。又於八十五年二月二十九日，經黃識中媒介袁岱生與大
    安銀行中壢分行簽訂授信契約，亦責由甲○○於八十五年三月十三日製作丙○○
    出售上開房地予袁岱生之虛偽買賣契約、所有權移轉登記申請書及袁岱生設定抵
    押權予大安銀行之虛偽抵押權設定契約書、設定登記申請書，並於同日送件，使
    該管公務員於同年月十六日，將不實之移轉及抵押權設定登載於職務上所掌之上
    開公文書上，再持向大安銀行中壢分行申請抵押貸款。經該行徵信後，同意貸款
    ，先於八十五年三月九日各撥款八百萬元至胡金蘭、己○○二人在大安銀行中壢
    分行之帳戶，接續於同年三月二十七日撥款八百萬元至袁岱生在大安銀行中壢分
    行之帳戶內，均足生損害於大安銀行中壢分行之財產及地政機關對不動產產權管
    理之正確性。丙○○於取得貸款三千二百萬元後，即先清償向楊志杰、壬○○所
    借之一千五百萬元，餘款則留作己用，嗣因戊○○夫婦見丙○○遲遲未給付尾款
    ，乃向銀行查詢結果，始知貸款早已核撥，屢經催討，丙○○始給付六百五十萬
   元，餘款迄今仍未給付。
三、案經戊○○、梁陳瑞理訴由台灣桃園地方法院檢察署檢察官偵查起訴。
        理  由
壹、有罪部分
一、訊據被告即上訴人丁○○固坦承為僑美公司副總經理，並負責戊○○夫妻委託僑
    美公司銷售桃園市○○路二一六巷十四號、十四之一號、十四之二號、十四之三
    號房屋土地，約定價金不得少於三千萬元，以成交價格百分之四為佣金，若賣價
    超過三千萬元，超過部份亦屬僑美公司所有。旋由丙○○於八十四年十月二日，
    與戊○○、梁陳瑞理以三千三百萬元成交，後丙○○以自己及胡金蘭、己○○、
    袁岱生四人登記為上開房地所有人，再以四人名義向大安銀行中壢分行抵押借款
    三千二百萬元。惟丙○○取得貸款後，僅給付戊○○夫婦六百五十萬元，餘款則
    未給付等情，然矢口否認有使公務員登載不實之犯行，辯稱：向大安銀行貸款係
    丙○○與戊○○夫婦二人私下協議，公司人員均不知情，亦無參與抵押貸款之事
    等語。
二、經查：同案被告丙○○為求高額貸款，乃經由江靜薰介紹認識當時任職於大安銀
    行中壢分行授信部襄理之黃識中，經黃識中指示將上開房地分散登記四人名下，
    再以四人名義分向銀行抵押借款，即可免除總行審核，並能快速取得貸款，約定
    事成後支付一百六十萬元酬金。丙○○轉告戊○○、丁○○，並經戊○○同意後
    ，即由丙○○找來友人胡金蘭；再由被告徵得僑美公司職員己○○及友人袁岱生
    ，作為移轉上開房地登記之人頭，同時由甲○○於八十五年一月十三日，將該不
    動產應如何分配登記何人名下，書立協議書。旋於八十五年二月十三日，由胡金
    蘭、己○○與大安銀行中壢分行訂立授信合約書，繼由甲○○於八十五年二月十
    四日製作丙○○將上開房地出售己○○、胡金蘭之房地買賣契約書、所有權移轉
    登記申請書、抵押權設定契約書、抵押權設定登記申請書後，於同日一併持向桃
    園地政事務所辦理所有權移轉登記及抵押權設定登記，使該管公務員於八十五年
    二月十七日，將該不實之抵押權設定登載於職務上所掌管之公文書即土地登記簿
    、建築改良物登記簿上。又於八十五年二月二十九日，經黃識中媒介袁岱生與大
    安銀行中壢分行簽訂授信契約，亦責由甲○○於八十五年三月十三日製作丙○○
    出售上開房地予袁岱生之虛偽買賣契約、所有權移轉登記申請書及袁岱生設定抵
    押權予大安銀行之虛偽抵押權設定契約書、設定登記申請書，並於同日送件，使
    該管公務員於同年月十六日，將不實之移轉及抵押權設定登載於職務上所掌之上
    開公文書上，再持向大安銀行中壢分行申請抵押貸款。經該行徵信後，同意貸款
    ，先於八十五年三月九日各撥款八百萬元至胡金蘭、己○○二人在大安銀行中壢
    分行之帳戶，接續於同年三月二十七日撥款八百萬元至袁岱生在大安銀行中壢分
    行之帳戶內等情，業據同案被告黃識中、胡金蘭、己○○、袁岱生、甲○○等人
    於偵查中供承不諱，復有甲○○製作之協議書一紙、銀行撥款同意書四紙、上開
    房地登記簿謄本、土地登記申請書、抵押權設定契約書（附於偵查卷第七至六十
    頁、本院前審卷第一五八至一七０頁）在卷可稽。而依大安商業銀行內部作業規
    範規定，每一借款人抵押借款在一千五百萬元以下方由分行審核，業據大安銀行
    中壢分行經理姚士煌於檢察官偵查中證述屬實（見偵查卷第一三三頁）。且丙○○於檢察官偵查中供稱：我自己找大安商銀中壢分行，我透過我朋友江姓小姐認
    識該銀行黃彰瑜襄理，是配合銀行之作業，因我一人無法貸得高額貸款，才分散
    登記給他們三人，這部分有經告訴人同意，因銀行要求我們實際要做該部分買賣
    契約，但只是形式上買賣及登記；實際上與他們三人間並無買賣價金之交付，以
    達成分戶貸款之目的；該部分貸款是與黃彰瑜商議，他們銀行如何作業，我不瞭
    解；因吳代書幫我以個人名義申請貸款，但一直沒辦法辦好，後來透過江小姐介
    紹認識黃襄理，黃襄理瞭解原委後，就說他們銀行可承接我的貸款，但如果分散
    登記為四人名下，每人貸款金額在一千萬元以下屬分行經理權責，可以不用透過
    總行審核，手續會較快，也較容易貸出來；因黃彰瑜要百分之五之回扣，在桃園
    某家（芳亭咖啡）咖啡廳，在撥款後某日晚上付給他現金，只有我們二人在場；
    我在與他接觸時，有同意按一般行情給百分之三至百分之五回扣等語（見偵查卷
    第一０四頁至第一０六頁）。黃識中於同日偵查中亦供稱：因我們想一個人評估
    信用及償還能力，不易貸得四千萬元那麼高，後來他說他們四人合夥開仲介公司
    ，願意各買一戶，再以四人名義向銀行借款；我沒有這樣教他，我說以他一個人
    的收入，評估信用時可能不會核准；我確實有收取百分之五回扣一百六十萬元，
    他所陳述都沒錯等語（見偵查卷第一○五頁至一０七頁）另袁岱生偵查中亦稱：
    我與丁○○是朋友，後來介紹認識丙○○，丙○○說他向銀行貸款，說分層貸比
    較好貸，問我是否同意以我名義登記為名義人，且告訴我說二個星期內要過戶回
    去，後來他們未依約變更登記，我就一直催他過戶回去，他們一直拖，我才去辦
    理變更印鑑登記，該筆買賣登記，我實際並未出資買，只是做個順水人情，且我
    有問過銀行朋友，如此做應該不會有後遺症。」（見偵查卷第一０七頁背面）。
    己○○於原審亦供稱：當初我們公司副總丁○○及丙○○有說系爭房子要順利貸
    款，而丙○○有向我說系爭房子要登記在他親戚名下，但沒有登記，後來我們公
    司副總和丙○○在我們公司談，要我配合貸款事宜，丁○○已知道貸款不順利等
    語（見原審卷第四七頁）。依上開證人及同案被告所稱，丙○○係為求高額貸款
    ，乃經告訴人戊○○同意後，依黃識中指示，與己○○、袁岱生、胡金蘭等人為
    虛偽買賣，所簽立之移轉買賣契約書、抵押權設定契約書等均屬虛偽不實；己○○、袁岱生並係被告與丙○○央請之人頭貸款名義人，被告與丙○○、甲○○、
    己○○、袁岱生、黃識中就以虛偽買賣、抵押權設定契約書，使公務員登載不實
    公文書後，再持以向大安銀行辦理抵押貸款之犯行，顯有犯意聯絡及行為分擔。
    被告辯稱並未參與向大安銀行抵押貸款之事，要非屬實。事證明確，被告犯行堪
    以認定。
三、依卷附甲○○於八十五年一月十三日製作之協議書所示，告訴人戊○○就上開房
    地應給付尾款二千一百萬元銀行貸款，明確同意配合丙○○銀貸作業，將上開房
    屋二、三、四樓另行安排新名義人移轉登記，移轉登記名義各為：二樓袁岱生（
    原為范鳴剛）；三樓己○○；四樓胡金蘭，另同意丙○○至八十五年三月二十日
    止為最終之尾款給付時間。顯見告訴人戊○○業已同意丙○○以胡金蘭等人頭抵
    押貸款之事。且丙○○於偵查中亦稱：有告知戊○○此事。再依甲○○於偵查中
    供稱：「簽約時有約定在銀行核撥貸款時，由我通知買賣雙方會同撥款，但是是
    在第一次協議時約定，後來買方想取得比二千一百萬元更高額度的貸款，再度在
    八十五年一月十三日到我事務所協議，買方同意賣方將買賣標的分別登記在范鳴
    剛、己○○、胡金蘭三人名下，後來買賣雙方又協議范鳴剛部分改登記為袁岱生
    」（見偵查卷第一○三頁）。則告訴人戊○○既已同意上開虛偽買賣及設定抵押
    權之事，被告與丙○○、甲○○共同據以製作之抵押權設定登記申請書、抵押權
    設定契約書等文件，自無盜用告訴人夫婦所交付印鑑章之事實。
四、按被告與丙○○等人共同以不實之買賣契約書、抵押權設定契約書向地政機關辦
    理移轉所有權及抵押權設定登記，使該管公務員將該等不實之事項登載於職務上
    所掌管之公文書即土地登記簿、建築改良物登記簿上，再持向大安銀行中壢分行
    貸款，自足以生損害於地政機關及大安銀行中壢分行，核被告所為，係犯刑法第
    二百十六條、第二百十四條之行使使公務員登載不實事項於公文書罪。被告使公
    務員登載不實之低度行為應為行使之高度行為所吸收，逕論以行使之罪。公訴人
    就行使部分雖未起訴，然與起訴部分屬實質一罪，本院自得一併審理。被告與同
    案被告丙○○、甲○○、己○○、黃識中、原審同案被告胡金蘭、案外成年人袁
    岱生間有犯意之聯絡及行為之分擔，皆為共同正犯。雖胡金蘭部分與被告並無直
    接犯意聯絡，惟被告既與丙○○、甲○○等間有犯意聯絡，自應與胡金蘭一併論
    以共同正犯。
五、原審據以論罪科刑，固非無見。惟：(一)被告偽造私文書及詐欺部分，尚屬不能證
    明（詳後述），原審一併論罪，自有未當。被告上訴意旨，全部否認犯罪，雖無
    理由。然原判決既有可議，自應由本院將原判決關於被告行使偽造私文書、詐欺
    部分撤銷改判。爰審酌被告犯罪之動機、目的、手段、被害人所受之損害及犯後
    尚無悔意等一切情狀，量處如主文第二項所示之刑，以示懲儆。
貳、不另為無罪諭知部分：
一、緣戊○○、梁陳瑞理夫婦所有坐落桃園市○○段長美小段第八六之十八、八六之
    十九、八六之一○七等三筆地號土地及其上屬梁陳瑞理所有門牌號牌為桃園市○○路二一六巷十四、十四之一、十四之二、十四之三等建物，於八十四年九月八
    日委託僑美公司副總經理即被告丁○○代為出售．並以僑美公司職員己○○名義
    與戊○○、梁陳瑞理訂立委任銷售專賣契約書，委售期間自八十四年九月八日起
    至同年十月十日止，雙方約定出售價金不得少於新台幣三千萬元，戊○○、梁陳
    瑞理應給付僑美公司佣金百分之四及超過三千萬元部分之價金作為仲介酬勞，僑
    美公司則應服務至戊○○、梁陳瑞理收清尾款為止。詎丁○○眼見委售期間將屆
    而尚未仲介合適買者，勢將無法取得高額仲介費，乃竟意圖為自己不法之所有，
    與資力不足購屋之丙○○基於共同犯意聯絡，由丁○○帶同丙○○至現場看屋，
    並向戊○○、梁陳瑞理夫婦諉稱丙○○有資力購屋，使戊○○夫婦誤信丙○○之
    資力，而於八十四年十月二日．以總價三千三百萬元，與丙○○訂立系爭房地不
    動產買賣契約，並全權交由僑美公司特約代書甲○○（告訴狀誤載為吳盛龍）處
    理，約定尾款新台幣二千一百萬元，若銀行貸款核定不足尾款時，丙○○將以現
    金補足，銀行貸款核撥時，由代書甲○○通知買賣雙方會同撥款。因丙○○本身
    並無資金可供付款，乃於契約當日先行開立二千九百萬元本票一紙，以取得戊○○、梁陳瑞理之信任，並約定在所有權移轉登記前，應由戊○○、梁陳瑞理提供
    系爭房地予丙○○或丙○○之指定人，以供丙○○交付上開本票設定反擔保之用
    。戊○○、梁陳瑞理遂將辦理移轉登記及反擔保設定所需之所有權狀、印鑑、印
    鑑證明等物，交予甲○○處理。丙○○於甲○○取得上開權狀、印鑑及印鑑證明
    後，即透過僑美公司介紹，以系爭房地向案外人蘇家豊、楊志杰二人抵押借款一
    千五百萬元，並設定最高限額抵押權一千八百萬元予蘇、楊二人供作擔保，而順
    利取得一千五百萬元借款。為應付戊○○、梁陳瑞理二人，丙○○乃於八十四年
    十月九日先行將其中一千二百萬元交付戊○○、梁陳瑞理，其中三百萬元並由丁○○取得作為仲介費，另三百萬元則由丙○○挪為他用。而因戊○○、梁陳瑞理
    已取得一千二百萬元價金，不疑有詐，乃如期在八十四年十一月二十七日將系爭
    房地移轉登記於丙○○名下。丙○○為順利以系爭房地向銀行取得高額貸款以供
    使用，經友人介紹而認識任職於大安銀行中壢分行授信部襄理黃識中。黃識中身
    為大安銀行中壢分行襄理，於處理丙○○之貸款授信業務時，竟為取得不法利益
    ，違背其任務而指點丙○○以系爭房地分別移轉登記於數人名下，以規避大安銀
    行總行之審核，直接由分行經理審核之方式，以取得較高貸款。惟約定事成之後
    應由丙○○以貸款金額一成作為黃識中之佣金。雙方議訂後，即由丁○○介紹僑
    美公司職員己○○及其友人袁岱生，並由丙○○自行找來友人胡金蘭等人作為移
    轉系爭房地登記之人頭。而丙○○、丁○○、甲○○、己○○、袁岱生、胡金蘭
    等人均明知丙○○並未將系爭房地中門牌為桃園市○○路二一六巷十四之一、十
    四之二、十四之三等建物及所屬土地出賣予袁岱生、己○○、胡金蘭等人，乃基
    於共同犯意聯絡，將辦理移轉登記相關證件，交由甲○○製作系爭房地買賣契約
    書，以買賣為由，持向桃園市地政事務所辦理移轉登記於各該人名下，分別於八
    十五年二月十七日及同年三月十六日完成登記，足以生損害於地政機關對不動產
    所有權管理之正確性。丙○○於完成上開移轉登記後，即透過黃識中之協助，順
    利以其本人及袁岱生、己○○、胡金蘭等人名義，以系爭房地提供擔保，向大安
    銀行中壢分行每人各貸得八百萬元，並由甲○○負責辦理設定每人一千五百萬元
    抵押權予大安銀行中壢分行，分別於八十五年二月十七日及同年三月二十五日完
    成設定登記。甲○○、丁○○明知丙○○已向大安銀行中壢分行抵押貸款上開款
    項，並完成抵押權設定登記，大安銀行中壢分行隨時得以核撥貸款款項，竟違背
    應通知買賣雙方會同辦理核撥及為告訴人等收取尾款之受任任務，未將銀行核撥
    款項之事通知戊○○、梁陳瑞理二人，致銀行於八十五年三月九日核撥丙○○、
    己○○、胡金蘭等三人之貸款共二千四百萬元及同年月二十七日核撥袁岱生貸款
    八百萬元，悉數由丙○○領取。嗣經戊○○、梁陳瑞理發現，屢向丙○○催討，
    丙○○始交付其中六百五十萬元予戊○○、梁陳瑞理等人，其餘款項除供作償還
    原先蘇、楊二人一千五百萬元借款及交付一百六十萬元（百分之五）佣金予黃識
    中外，另八百九十萬元均供作他用，令戊○○、梁陳瑞理催索無門。丙○○以己○○等三人名義貸得上開款項後，亦僅支付利息至八十五年八、九月，隨即拒繳
    本息，使大安銀行受鉅額損失。案經被害人戊○○、梁陳瑞理就丙○○、丁○○
    、甲○○部分訴請偵辦。因認被告此部分另涉有刑法第三百三十九條第一項詐欺
    罪、第二百十六條、第二百十條行使偽造私文書罪嫌（公訴人未引起訴法條，然
    已載明起訴事實，自屬業經起訴）。
二、訊據被告堅決否認有詐欺及行使偽造私文書等犯行，辯稱：銷售告訴人房地，係
    對外公開刊登售屋廣告，丙○○係依廣告前來看屋，並決定購買，與丙○○素不
    相識，亦不知丙○○無力購屋之事。再丙○○係自行經人介紹向壬○○、楊志杰
    二人抵押借款，及向大安銀行抵押貸款，丙○○如何與告訴人協商，公司均未參
    與等語。
三、經查；
（一）被訴與丙○○共同詐欺購屋部分；
    查僑美公司與告訴人簽定上開房地銷售契約後，即以公司名義製作銷售廣告，並
    另於報紙刊登，有中國時報、聯合報影本在卷可證（見本院前審卷第八八、九頁
    ）。証人庚○○於八十八年十二月廿八日本院前審証稱：「僑美有張貼看板廣告
    ，說要賣那房子，由僑美乙○○帶去看過一次那房子，范從菲律賓回來，要在國
    內置產，我碰巧有這案子，當天看完，晚上約范在咖啡廳談，也是由乙○○出面
    介紹說房子賣多少錢．．從三千五百萬元以上開始談起，談了二次，最後以三千
    二或三千三成交。」（見本院前審卷第一０八頁背面）。証人癸○○於同日訊問
    時証稱：八十四年九月份我看報紙，僑美有這案要賣，我有客戶需要這邊的房子
    ，乙○○帶我去看過一次，僑美銷售帶我去看過一次，我帶我客戶去看，出價從
    二千七到三千二百多萬，我的買方不願出再高的價錢，她（乙○○）有另一組客
    戶願出更高價，她就賣另一組客戶」（見本院前審卷第一０九頁）。及至本院本
    審亦稱：我當時是看報紙廣告後，打電話與僑美仲介公司聯絡，他們服務人員帶
    我去看房子，因我當時在北企房屋上班剛好有客戶需要，我看到他們公司的報紙
    廣告後才會打電話到他們公司聯絡看屋，我也曾經有向該公司下過斡旋金委託該
    公司仲介等語（本院本審九十一年二月五日訊問筆錄）。丙○○於偵查中亦稱：
    我一位楊姓朋友跟我說，我就與公司接洽看房子，再與賣主談等語（見偵查卷第
    一００頁背面）。足見僑美公司代告訴人銷售上開房地，係正常刊登廣告，買主
    丙○○亦係友人告知後，始與僑美公司接洽，再與告訴人成立買賣契約。依卷內
    事證，顯無證據證明被告與丙○○熟識，或明知丙○○並無資力，仍向告訴人諉
    稱丙○○有資力購屋，並隱瞞丙○○無資力給付全部價款之事實。公訴人僅以丙○○事後未完全付清價款，未舉其他事證，即認被告與丙○○共同購屋詐欺，要
    屬速斷。
（二）於八十四年十月九日向壬○○、楊志杰抵押借款部分：
    證人楊志杰於本院前審調查時證稱：「本件是鄭玉蘭出面介紹向他借這筆錢，介
    紹人說那間房子要抵押，他們三人共同連帶擔保我們的債權，借款人是用丙○○
    。我不知道丙○○是拿別人的房子借錢去付買賣價款，我只知道我們借他們錢，
    他們設定抵押給我們這間房子。我出七百五十萬，蘇先生出七百五十萬。我只知
    他們三人中，一人當借款人，另二人是連帶債務人，我不認識他們，不清楚內情
    。」（見本院前審卷第一○六、一○七頁）證人壬○○於本院前審證稱：「本件
    是經一個中人鄭小姐介紹梁氏夫婦及范先生向我借款，我們去看房子設定抵押及
    辦交款，三個人簽本票給我們，三個人都有出面到場向我借款，交款時三個人都
    有到場。我不認識甲○○。我親自交款給梁氏夫婦及丙○○，有跟梁氏夫婦講，
    所以才簽發本票給我們。他們有拿給我們設定抵押文件對印鑑證明資料，我們才
    辦，交款後我沒有陪同買賣雙方至甲○○代書事務所辦手續。丙○○沒有向梁氏
    夫婦介紹我與楊志杰是股東。梁氏夫婦與丙○○向我借款、抵押權的部分，是我
    自己辦的，我想不起來梁氏夫婦印章在那邊蓋，及誰幫他們蓋的。」（見本院前
    審卷第一四六、一四七、一四八頁）「連帶債務人丙○○是我們事務所職員郭雪
    玉填的，丙○○是我們填上去的，是案件寫好後，給當事人認定，當事人講的，
    才蓋驗證章，我們是先寫好，才給他們蓋章，因有訂正幾個字。梁陳瑞理借款簽
    發債權憑證本票之原本，丙○○拿回去。」（見本院前審卷第一七五頁背面、一
    七六頁）「本件是設定抵押貸款人戊○○、梁陳瑞理、丙○○三個人向我借款，
    是中人鄭小組及一個他們公司的李小組介紹的。我跟他們第一次見面，是設定抵
    押前幾天提到借款的事。我借人家一千五百萬，沒有經過多久考慮，房子有價值
    ，當然可以借。我設定抵押的前一天有去看房子，是設定抵押前談這筆借款，我
    交款之前沒有看過梁先生，交款當天有見到他，我親自把一千五百萬交給梁先生
    夫婦及丙○○三個人，一千五百萬元本票是二個人簽的。抵押權設定文件中，不
    動產標示及金額都不是我們填的，權利存續期限是我們寫的，利息更正幾個字也
    是我們改的，再蓋訂正章，最後面當事人欄楊志杰、丙○○這欄是我們填的，但
    上面增四字、刪四字就不是我們寫的。案件我們寫上去後，有更改的地方他們有
    再用印，不是蓋好好的，我們就直接拿去。最後送件是我們送的，我們是拿給中
    人鄭小姐，他們拿回去蓋章，蓋章回來填好，我們對印鑑證明。（見本院前審卷
    第一九一至一九四頁）及至本院本審亦證稱：丙○○是透過介紹人鄭小姐的介紹
    來向我借的，是介紹人鄭小姐先拿權狀影本給我們，後來李玲玲小姐才拿抵押權
    設定的書類及權狀正本過來，我是要借給丙○○、梁陳瑞理及戊○○三人，抵押
    權設定登記好後，我把錢交給交給戊○○，我有要求他開一張一千五百萬元的本
    票給我，辦理本件抵押權設定登記及交款的過程中丁○○有無參與，這我沒有印
    象；我將銀行本票及現款給丙○○、戊○○及梁太太三人，當時他們三人都有在
    場，他們三人當時知道該一千五百萬是以房子設定抵押所貸得的款項，因為我們
    是設定好之後才交款。當時我們辦妥抵押設定、交款時，戊○○開本票給我後，
    我有請戊○○、梁陳瑞理及丙○○三人在本票影本上簽收，當時他們三人都有在
    場。（庭呈借款收據乙件）等語，並提出借款收據一紙及本票一紙在卷為憑。而
    證人鄭玉蘭亦於本院前審證稱：丙○○向壬○○、楊志杰借款是我介紹的（見本
    院前審卷第一０七、八頁）。依證人楊志杰、壬○○及鄭玉蘭所稱，丙○○係經
    鄭玉蘭介紹向壬○○、楊志杰二人抵押借款一千五百萬元，而於借款時，告訴人
    夫婦與丙○○一同在場，告訴人亦知以上開房地抵押貸款，壬○○並當場交付戊○○一千二百萬元本票（台銀本票），告訴人夫婦亦同時開立一千五百萬元本票
    交由壬○○收執。且依證人壬○○於本院本審提出之借款收據明確記載：茲於八
    十四年十月九日親收新台幣一千五百萬元如上列支票款一千四百萬元及現金新台
    幣一百萬元，其中新台幣一千二百萬元由戊○○、梁陳瑞理收取，其中新台幣三
    百萬元由丙○○收取無誤．．．立收據人（連帶保證人）部分，並有丙○○、戊○○、梁陳瑞理三人之簽章，質之告訴人夫婦於本院本審亦坦承該收據簽名蓋章
    無訛，顯見丙○○於八十四年十月九日向壬○○、楊志杰抵押借款一千五百萬元
    ，係經告訴人夫婦同意至灼。而證人壬○○於本院陳稱：本件房地有價值才同意
    借錢，因為除了提供房子抵押外，還有三個連帶保證人作保，我認為取償的空間
    比較大，才借給他的。則告訴人既同意以上開房地向壬○○、楊志杰抵押借款，
    壬○○、楊志杰亦非陷於錯誤而出借丙○○等人款項，此部分被告縱有參與，亦
    不構成偽造文書或詐欺之罪行。
（三）向大安銀行貸款部分：
１、查丙○○用來登記人頭中己○○、袁岱生部分，係由被告出面央請，固經查明如
    前。惟丙○○係為求高額貸款，乃自行經由江靜薰引介，認識當時任職於大安銀
    行中壢分行授信部襄理黃識中，再由黃識中告以分散登記四人名下，再以該四人
    名義分向大安銀行抵押借款，事後丙○○並支付黃識中一百六十萬元酬金，丙○○係於徵得告訴人同意後，始以人頭登記方式向大安銀行抵押貸款，迨大安銀行
    撥款三千二百萬元後，均由丙○○取得等情，已如前述。按被告既負責銷售告訴
    人之房地，為能使買受人順利支付尾款，乃出面協助，自屬常情。況本件並無證
    據足認被告與丙○○熟識，或有共謀詐欺購屋之事實，而告訴人並已將仲介費用
    三百萬元交付僑美公司，且向大安銀行貸得之三千二百萬元均為丙○○所得，被
    告實無與丙○○共同詐欺告訴人之動機。
２、依卷附告訴人夫婦於八十五年四月八日書立交付僑美公司之切結書載稱：立切結
    書人戊○○、梁陳瑞理，售予買方丙○○座落於桃園市○○路216巷14號14─1號
    14─2號14─3號房屋及土地肆戶，買方尾款給付之問題已由本人與丙○○私下協
    商完成，無須僑美房屋仲介股份有限公司及吉祥法商聯合事務所吳代書代本人安
    排法律途徑解決。後續責任概與僑美房屋及吳代書無涉。特立此書，並親自簽名
    蓋章，告訴人夫婦亦自承該切結書為真正。查告訴人於八十五年一月十三日簽立
    協議書，同意丙○○以己○○等四名人頭登記方式，向大安銀行抵押貸款，支付
    尾款二千一百萬元，及至八十五年三月二十日止為最後尾款給付期限。而大安銀
    行中壢分行先後於八十五年三月九日、二十七日撥款各八百萬元至胡金蘭、己○○及袁岱生帳戶，業經查明無訛。則告訴人於八十五年三月二十日給付尾款期限
    屈至時，自當向丙○○請求給付。告訴人夫婦竟仍書立切結書交付僑美公司，載
    稱與丙○○就尾款給付已達成協議，與僑美公司無關，足見上開房地如何給付尾
    款，應係告訴人與丙○○間自行協議，告訴人縱有遭受詐欺，亦係丙○○所為。
３、雖告訴人另稱：該切結書係被告急於結束買賣，要求書立，被告並於八十五年四
    月八日另書立一紙保證書，內載：丙○○本應履行所約定時間中華民國八十五年
    七月三十日內交付尾款新台幣一千六百萬元正給乙方時，丁○○願無條件承擔這
    筆款項，負責給乙方作為保證，用以交換切結書等語。訊之被告供稱：該保證書
    係遭戊○○夫婦強迫書立。惟告訴人戊○○為婦產科醫師之高級知識份子，設非
    自行與丙○○私下協議，自不可能僅因被告表示急於結束買賣，即任意出具切結
    書，表明尾款收取與僑美公司無關。且依被告書立之保證書記載丙○○應交付之
    尾款為一千六百萬元，與丙○○原先應付告訴人之尾款二千一百萬元，已有減少
    ，亦見告訴人確已與丙○○達成協議。再證人即僑美公司負責人辛○○於本院本
    審證稱：丁○○有向我報告戊○○沒有拿到尾款，因尾款數額蠻大，公司非常緊
    張，我有打電話給戊○○請他到公司來，我請公司法律顧問楊律師向戊○○解說
    我們有義務保障賣方的權益，希望他能提訴訟循法律途徑解決，但戊○○卻說不
    要訴訟，他已與買方講好並達成協議，導致我公司主張訴訟的立場站不住腳，我
    公司才請戊○○寫切結書表示此案到此結束。切結書是戊○○寫好交給丁○○，
    丁○○拿給我的，不是戊○○直接交給我。我在事後才看到丁○○的保證書，丁○○於事後有向我口頭報告這張保證書是戊○○寫切結書給我公司後，隔天戊○○竟要求丁○○負責幫他收回一千六百萬尾款給他，丁○○在無奈之情形下寫給
    他的等語（見本審九十一年二月二十六日筆錄）。查告訴人同意丙○○以己○○
    等四名人頭向大安銀行貸款，用以支付尾款二千一百萬元，係約定八十五年三月
    二十日止為給付期限，大安銀行則於八十五年三月十三日、二十七日完成核撥三
    千二百萬元。而告訴人則於八十五年四月八日出具切結書，表明與丙○○就尾款
    給付已達成協議，與僑美公司無關，亦無須代告訴人安排法律途徑解決。即告訴
    人亦坦承係先行交付切結書，始要書立保證書。依告訴人同意丙○○向大安銀行
    貸款；丙○○未依約給付尾款；告訴人出具切結書時間先後觀之，證人辛○○所
    稱；丙○○未依約交付告訴人尾款時，僑美公司曾建議告訴人對丙○○提起訴訟
    ，後告訴人出具與丙○○間之切結書，表明無須僑美公司參與，或安排法律途徑
    （詳見切結書），始結束本件房地買賣，應屬實情。則告訴人既自行與丙○○達
    成尾款給付約定後，始要被告出具保證書，被告無論是基於告訴人強迫；或告訴
    人要求，或為使買賣順利結束而書立，均無詐欺可言。至丙○○係經告訴人同意
    以上開房地登記為己○○等人後，再向大安銀行中壢分行抵押貸款，完全合乎大
    安銀行中壢分行貸款規定。且該行係評估抵押標的物之不動產價值為核貸依據，
    並已辦妥抵押權設定登記，大安銀行顯無陷於錯誤，被告自不構成詐欺罪行。
４、綜上所述，公訴人指稱被告有偽造私文書及詐欺犯行，均屬不能證明，此外即查
    無證據足認被告確有此部分罪行。惟公訴人認此部分與上開論罪部分有牽連犯裁
    判上一罪關係，故不另為無罪之諭知。
據上論斷，應依刑事訴訟法第三百六十九條第一項前段、第三百六十四條、第二百九
十九條第一項前段，刑法第二十八條、第二百十六條、第二百十四條，罰金罰鍰提高
標準條例第一條前段、第二條，判決如主文。
本案經檢察官陳明光到庭執行職務。
中     華     民      國    九 十 一    年      五      月      九      日
                              臺灣高等法院刑事第十四庭
                                  審判長法  官  陳  祐  輔
                                        法 官  洪  昌  宏
                                        法  官  陳  國  文
右正本證明與原本無異。
檢察官如不服本判決應於收受送達後十日內向本院提出上訴書狀，其未敘述上訴之理
由者並得於提起上訴後十日內向本院補提理由書（均須按他造當事人之人數附繕本）
。
被告不得上訴。
                                        書記官  蔡  棟  樑
中     華     民     國    九 十 一    年      五      月       九     日
附錄：本案論罪科刑法條全文
刑法第二百十六條：
行使第二百十條至第二百十五條之文書者，依偽造、變造文書或登載不實事項或使登
載不實事項之規定處斷。
刑法第二百十四條：
明知為不實之事項，而使公務員登載於職務上所掌之公文書，足以生損害於公眾或他
人者，處三年以下有期徒刑、拘役或五百元以下罰金。
